臺灣臺中地方法院臺中簡易庭民事判決
110年度中簡字第1255號
原      告  聯邦商業銀行股份有限公司


法定代理人  林鴻聯  
訴訟代理人  李映萱  
            陳昭勳律師
被      告  羅紀羚即羅翊如即羅文秀即羅婇昀


            羅蔡秀花
            羅緒平  
            羅緒坤  

上列當事人間請求撤銷遺產分割登記事件，經本院於民國110年9
月7日言詞辯論終結，判決如下：
    主    文
原告之訴駁回。
訴訟費用新臺幣3,090元由原告負擔。
    事 實 及 理 由
壹、程序事項
一、按訴狀送達後，原告不得將原訴變更或追加他訴，但請求之
    基礎事實同一或該訴訟標的對於數人必須合一確定時，追加
    其原非當事人之人為當事人者，不在此限，民事訴訟法第25
    5條第1項第2、5款定有明文。本件原告起訴時原聲明請求：
    ①被告間就被繼承人羅嗣焜所遺坐落於台中市○○區○○段0000
    地號（權利範圍1分之1）及同段523建號（權利範圍：1分之
    1）即建物門牌：臺中市○○區○○巷○0弄0號之不動產（上揭標
    的下稱系爭房地）於民國101年4月9日所為遺產分割協議之
    債權行為及101年4月18日登記原因為分割繼承所為之所有權
    移轉登記之物權行為均應予撤銷。②被告丁○○○就系爭房地於
    101年4月18日之所有權移轉登記應子塗銷。嗣於110年5月18
    日具狀追加乙○○、丙○○為被告（見本院卷第153頁），並聲
    明請求同前，核本件撤銷遺產分割登記事件屬固有必要共同
    訴訟，即本件訴訟標的對被繼承人羅嗣焜之所有繼承人（即
    全體遺產分割協議之當事人）有合一確定之必要，是原告所
    為訴之追加，與前開規定相符，應予准許。嗣再於110年9月
    2日具狀追加聲明③被告等就被繼承人羅嗣焜所遺如附表所示
    存款債權（下稱系爭存款）於101年4月9日所為之分割協議
    債權行為以及移轉交付物權行為，應予撤銷。④被告等就附
    表所示之存款，應回復被告渠等公同共有（見本院卷第205
    頁）。核本件應屬訴之追加，且追加前、後，原告請求之基
    礎事實皆為被告等人同將應繼分無償贈與被告丁○○○，害及
    其債權等情，二者基礎事實同一，揆諸首揭規定，亦應准許
    。
二、按法定代理人之代理權消滅者，訴訟程序在有法定代理人或
    取得訴訟能力之本人，承受其訴訟以前當然停止；承受訴訟
    人，於得為承受時，應即為承受之聲明；聲明承受訴訟，應
    提出書狀於受訴法院，民事訴訟法第170 條、第175 條第1
    項、第176 條分別定有明文。查本件原告法定代理人原為李
    憲章，嗣原告起訴後其法定代理人變更為甲○○，並聲明承受
    訴訟（見本院卷第205頁），核與民事訴訟法第175 條之規
    定相符，應予准許。
三、本件被告羅紀羚、丁○○○、乙○○未於最後言詞辯論期日到場
    ，核無民事訴訟法第386 條各款所列情形，爰依原告之聲請
    ，由其一造辯論而為判決。
貳、實體事項　　
一、原告主張：原告為被告羅紀羚即羅翊如（下稱羅紀羚）之債
    權人，羅紀羚迄今尚積欠原告新臺幣（下同）284,647元以
    及相關利息違約金未為清償。而被告羅紀羚與被告丁○○○、
    乙○○、丙○○（被告羅紀羚與丁○○○等3人合稱被告等人），均
    為被繼承人羅嗣焜之法定繼承人，渠等於101年3月10日繼承
    羅嗣焜遺留之系爭房地及系爭存款。詎羅紀羚因積欠原告上
    開款項未還，恐其繼承系爭遺產為原告所追索，遂與被告丁○○○、乙○○、丙○○4人合意於101年4月9日簽訂遺產分割繼承
    協議書（見本院卷第113頁），協議由丁○○○單獨取得系爭房
    地及分配如附表編號1至3所示之存款，被告羅紀羚、乙○○、
    丙○○並未分得，僅分得現金1000元，對價顯不相當，可知實
    際情形係無償將系爭不動產以遺產分割之方式給予丁○○○，
    另丁○○○領有相關補助，足以生活，不生撫養之問題，自無
    以系爭房屋之登記代替扶養費之對價情形，本件顯然以遺產
    分割之方式，規避被告羅紀羚承擔之債務，致原告求償困難
    ，自有害於原告之債權，爰依民法第244 條第1 項、第4 項
    之規定行使撤銷權。並聲明：①被告間就被繼承人羅嗣焜所
    遺系爭房地於101年4月9日所為遺產分割協議之債權行為及1
    01年4月18日登記原因為分割繼承所為之所有權移轉登記之
    物權行為均應予撤銷。②被告丁○○○就系爭房地於101年4月18
    日之所有權移轉登記應予塗銷。③被告等人就被繼承人羅嗣
    焜所遺附表所示之系爭存款於101年4月9日所為之分割協議
    債權行為以及移轉交付物權行為，應予撤銷。④被告等人就
    附表所示之存款，應回復由被告渠等公同共有。
二、被告答辯：
　㈠被告乙○○未於言詞辯論期日到場，亦未提出書狀作何聲明或
    陳述。
　㈡被告丙○○答辯略以：系爭房地是被告丁○○○與被繼承人共同出
    錢購買，全部繼承人均協議系爭房地部份由丁○○○單獨繼承
    ，其餘被告並非完全未分配到遺產，仍有分配到現金。系爭
    房地由被告丁○○○單獨繼承後，丁○○○的生活費用自行承擔，
    被告丙○○偶爾會給一些費用，被告羅紀羚、被告乙○○都完全
    沒有負擔費用，非為規避被告羅紀羚之債務，原告之訴無理
    由。並聲明：原告之訴駁回。
　㈢被告羅紀羚、丁○○○未於最後言詞辯論期日到場，惟據其前到
    庭陳述意旨同被告丙○○所答辯。並聲明：原告之訴駁回。
三、得心證之理由：
  ㈠按民法第244條第1項之撤銷權，依同法第245條規定，自債權
    人知有撤銷原因時起，1年間不行使，或自行為時起，經過1
    0年而消滅。上開法定期間為除斥期間性質，其時間經過，
    權利即告消滅，非如消滅時效得因中斷或不完成之事由而延
    長，是此項除斥期間有無逾期，縱未經當事人主張或抗辯，
    法院亦應先為調查認定，以為判斷之依據。經查，依臺中市
    中興地政事務所110年5月10日中興地所資字0000000000號函
    、中華電信股份有限公司110 年5 月10日數府三字第110000
    1072號函及關貿網路股份有限公司110年5月24日關貿資字第
    1100001403號函，均未查有原告調閱系爭不動產之電子登記
    謄本及異動索引資料相關紀錄（見本院卷第101、102、143
    頁），堪信原告主張其於109年10月27日調取系爭不動產電
    子登記謄本及異動索引資料時（見本院卷第31-39頁），始
    知悉被告間簽訂系爭遺產分割繼承協議書及移轉系爭房地、
    存款之情事，則原告於110 年4 月19日提起本件撤銷訴訟未
    逾民法第245 條所定之除斥期間，原告提起本件訴訟，自屬
    適法，合先敘明。
　㈡原告主張被告羅紀羚迄今尚積欠原告284,647元以及相關利息
    違約金未為清償。嗣後，被告羅紀羚之父親羅嗣焜於於101
    年3月10日死亡，遺留有系爭房地及存款，被繼承人羅嗣焜
    之全體繼承人即被告丁○○○、羅紀羚、乙○○、丙○○於101年4
    月9日簽署遺產分割繼承協議書並約定由被告丁○○○單獨取得
    系爭房地等，並於101年4月18日辦妥分割繼承登記等情，業
    據其提出本院98年度司執七字第44655號債權憑證、系爭房
    地所有權登記謄本及異動索引、法院查詢拋棄繼承通知函等
    件為證（見本院卷第23-41頁）及臺中市中興地政事務所中
    興地所四字第1100004779號函附系爭房地土地登記申請書、
    異動清冊、分割繼承協議書（含繼承系統表）等相關資料在
    卷可稽（見本院卷第105-129頁），並為被告所不爭執，自
    堪信為真實。
  ㈢惟原告主張被告羅紀羚為脫免債務，於101年4月9日簽署該遺
    產分割繼承協議書並約定由被告丁○○○單獨取得系爭房地等
    情，致無能力清償上開債務，而害及原告之上揭債權。而被
    告羅紀羚除系爭不動產外，已無其他財產，是被告丁○○○、
    羅紀羚、乙○○、丙○○上開之遺產協議分割無償行為顯有害及
    原告對被告羅紀羚之債權，為此爰依民法第244 條第1 項、
    第4 項規定提起本件訴訟等情，已為被告等人所否認並以前
    詞置辯。
  ㈣按債務人所為之無償行為，有害及債權者，債權人得聲請法
    院撤銷之；又債權人聲請法院撤銷時，得並聲請命受益人或
    轉得人回復原狀，民法第244 條第1 項、第4 項固有明文；
    惟按債權人依民法第244 條第1 項規定，撤銷債務人所為之
    無償行為者，須具備下列之條件，㈠為債務人所為之法律行
    為；㈡其法律行為有害於債權人；㈢其法律行為係以財產權為
    目的；債權人對於債務人所為之無償行為，如欲聲請法院予
    撤銷，必先證明債務人所為之行為，係以財產權為目的之法
    律行為，且為無償行為，自己之權利係因該項行為致受損害
    而後可，否則即無撤銷權行使之可言（最高法院42年台上字
    第323 號、48年台上字第338 號判例意旨參照）。原告主張
    被告丁○○○、羅紀羚、乙○○、丙○○間，就被繼承人羅嗣焜所
    留之系爭房地及存款所為遺產分割協議及分割繼承之登記，
    為以財產權為目的之無償法律行為，且自己之權利係因該項
    行為致受損害，既為被告等人所否認，自應由原告就此負舉
    證責任。
　㈤按債權人得依民法第244 條規定行使撤銷權者，以債務人所
    為非以其人格上之法益為基礎之財產上之行為為限，若單純
    係財產利益之拒絕，如贈與要約之拒絕，第三人承擔債務之
    拒絕，繼承或遺贈之拋棄，自不許債權人撤銷之（最高法院
    69年度台上字第1271號裁判參照）；繼承權係以人格上之法
    益為基礎，且拋棄之效果，不特不承受被繼承人之財產上權
    利，亦不承受被繼承人財產上之義務，故繼承權之拋棄，縱
    有害及債權，仍不許債權人撤銷之（最高法院73年度第二次
    民事庭會議決議參照）。此乃因撤銷權行使之目的，在於保
    全債務人原有之債權清償力，並非在於增加其清償力，故債
    務人拒絕財產利益取得之行為，自不得為撤銷權之標的。且
    因繼承之拋棄，係繼承人基於身分關係之一身專屬權利，非
    單純權利之拋棄，兼具有義務之免除，自不容債權人以其侵
    害屬於財產權性質之債權為由，而撤銷債務人行使具有一身
    專屬權利性質之拋棄繼承之法律行為。同理，遺產為繼承人
    因身分而取得之權利，繼承人有數人時，在分割遺產前，各
    繼承人對於遺產全部為公同共有，繼承人對於被繼承人之債
    務，以因繼承所得遺產為限，負連帶清償責任。而公同共有
    人之權利義務，依其公同關係所由成立之法律、法律行為或
    習慣定之，公同共有物之處分及其他之權利行使，除法律另
    有規定外，應得公同共有人全體之同意。遺產既係由繼承人
    全體因身分關係取得而為公同共有，在協議分割前，即屬全
    體繼承人因人格法益為基礎，所取得之公同共有財產。約由
    債務人以外之繼承人單獨取得全部遺產之分割協議，係為消
    滅因繼承而生之公同共有關係，苟未因此增加債務人之不利
    益，要難認係有害於債權人之法律行為，蓋債權人貸予款項
    或與債務人發生債之關係時所評估者，係債務人本身之資力
    ，通常不會就債務人之被繼承人資力併予評估，故債權人自
    應以債務人個人之財產為其信賴之基礎，其對債務人之被繼
    承人之期待，亦難認有保護之必要。且繼承人就遺產所為遺
    產分割協議，係繼承人間基於繼承人之身分關係，就遺產之
    權利互為協議後，再行分配遺產之權利，為多數繼承人之共
    同行為，衡諸一般社會常情，繼承人間分割遺產時，往往係
    考量被繼承人生前意願、繼承人對被繼承人之貢獻（如有無
    扶養之事實、生前的照顧等）、家族成員間的情感與恩情（
    如協議由仍在世之父母親一方取得全數遺產，作為該仍在世
    父母親之照護或費用支出）、被繼承人生前已分配予各繼承
    人之財產（如贈與之歸扣）、是否承擔祭祀義務等諸多因素
    ，故遺產分割協議，本質上為繼承人間基於繼承人身分，就
    繼承之遺產如何分配所為之協議，應屬具有濃厚人格法益為
    基礎之財產上行為，苟未因此增加債務人之不利益，即難認
    有害及債權人之債權，債權人應無從爰引民法第244 條第1
    、2 項規定，聲請法院撤銷之。本件原告對被告羅紀羚之債
    權，係在被繼承人羅嗣焜死亡前即已發生，足徵原告與被告
    羅紀羚發生債之關係時，所評估者為被告羅紀羚本身當時的
    資力，並無就將來未必獲致之繼承財產予以衡估，被告羅紀
    羚對羅嗣焜遺產係公同共有之權利，而被告丁○○○、羅紀羚
    、乙○○、丙○○間之遺產分割協議及分割繼承登記，既未因此
    增加原告之不利益，本不在民法第244 條擬為保護之債務人
    清償能力範圍內，亦難認有害及原告之債權，是原告無從援
    引民法第244 條第1 項規定，聲請法院撤銷之。
　㈥再者，原告固主張被告丁○○○領有相關補助，足以生活，不生
    撫養之問題，自無以系爭房屋之登記代替扶養費對價之情形
    ，該遺產分割協議及分割繼承登記係無償行為等語。惟按受
    扶養權利者，以不能維持生活而無謀生能力者為限。前項無
    謀生能力之限制，於直系血親尊親屬，不適用之。民法第11
    17條定有明文。所謂「不能維持生活」，係指不能以自己之
    財產及勞力所得以維持自己之生活而言。所謂無謀生能力，
    包括無工作能力，或雖有工作能力而不能期待其工作（如因
    病不能工作、因照顧幼兒而無法工作等），或因經濟不景氣
    而不能覓得職業等情形而言；又所謂謀生能力並不專指無工
    作能力者而言，雖有工作能力而不能期待其工作，或因社會
    經濟情形失業，雖已盡相當之能事，仍不能覓得職業者，亦
    非無受扶養之權利，至扶養權利人對於其不能維持生活而無
    謀生能力之原因是否有過失，則可不問（最高法院78年度台
    上字第1580號判決要旨參照）。經查，被告丁○○○（註：34
    年7月3日出生；見本院卷第73頁）為被告羅紀羚、乙○○、丙○○之母親，於101年4月9日遺產分割協議時，已近70歲，查
    無財產亦無以勞力所得以維持其自己之生活。是被告羅紀羚
    、乙○○、丙○○即對被告丁○○○均負有扶養義務之事實，堪予
    認定。而依原告提出之本院98年度司執七字第44655號債權
    憑證可知，被告羅紀羚93年間起，即因積欠原告債務未為清
    償，經原告向本院聲請對被告羅紀羚以93年度執七字第5942
    5號聲請強制執行未果，截至98年10月8日止，被告羅紀羚尚
    仍積欠原告28萬4647元之本金及其中28萬4257元自93年7月1
    5日起至清償日止按日息萬分之5.4計算之利息（見本院卷第
    23至29頁），顯然確實已無能力於羅嗣焜往生後，負擔被告
    丁○○○的扶養義務，再以被告等人間就系爭房地及附表所示
    之被繼承人羅嗣焜遺產，僅協議分割由被告丁○○○取得，被
    告羅紀羚、乙○○、丙○○幾乎均未取得，而非僅刻意排除被告
    羅紀羚，堪認被告等辯稱系爭遺產分割協議並非為規避被告
    羅紀羚之債務，而係被告羅紀羚、乙○○、丙○○將系爭遺產全
    數分配予被告丁○○○，作為善盡扶養被告丁○○○義務之對價等
    情，顯非無據，此等考量被繼承人生前意願、繼承人對被繼
    承人之貢獻（有無負擔扶養義務）、家族成員間感情、被繼
    承人生前已分配予各繼承人之財產，而為遺產分割協議及分
    割繼承登記，亦難謂係詐害原告之無償行為。且按，扶養之
    方法，由當事人協議定之；不能協議時，由親屬會議定之。
    但扶養費之給付，當事人不能協議時，由法院定之。民法第
    1120條亦有明文。本件被告羅紀羚、乙○○、丙○○3人既對被
    告丁○○○均負有扶養義務，業如前述。被告丁○○○、羅紀羚、
    乙○○、丙○○於遺產分割協議時將包括系爭房地及附表所示之
    存款分配予被告丁○○○以為協議扶養之方法，則被告4人間就
    遺產分割協議之行為，係屬有償，而非無償。原告據民法第
    244 條第1 項主張撤銷上開遺產分割協議之行為，尚乏依據
    。
　㈦況按，債務人所為之無償行為，有害及債權者，債權人得聲
    請法院撤銷之。債務人所為之有償行為，於行為時明知有損
    害於債權人之權利者，以受益人於受益時亦知其情事者為限
    ，債權人得聲請法院撤銷之。民法第244 條第1 、2 項，分
    別定有明文。本件被告丁○○○、羅紀羚、乙○○、丙○○間之遺
    產分割協議行為，既屬有償，則由上開規定觀之，債務人即
    被告羅紀羚於有償行為時，則債權人即原告行使撤銷權之要
    件，尚須「受益人（即被告丁○○○）於受益時亦明知有損害
    於債權人之權利」主觀要件之存在。是以，縱認（假設語氣
    ）被告丁○○○、羅紀羚、乙○○、丙○○間之遺產分割協議行為
    有害及債權人即原告銀行之債權。然上開遺產分割協議行為
    ，既為被告羅紀羚、乙○○、丙○○3人對被告丁○○○扶養義務履
    行之協議，而為有償行為，準此而言，原告欲行使本件撤銷
    權，則須證明被告丁○○○、羅紀羚、乙○○、丙○○間就上開遺
    產分割協議行為有害及債權乙事，被告丁○○○知情。然原告
    對此，均未有何主張及舉證說明。是以，原告顯對於被告等
    人間為上開遺產分割協議行為有害及原告債權乙事，未盡其
    舉證之責任甚明。故而，無從認定被告丁○○○對上開遺產協
    議分割行為害及債權乙事，已為知情，附此敘明。
　㈧綜上，原告既無法證明被告丁○○○、羅紀羚、乙○○、丙○○間，
    就被繼承人羅嗣焜所留之系爭房地及存款為遺產分割協議，
    並就系爭房地所為分割繼承登記，係詐害原告之無償行為，
    上開遺產分割協議及分割繼承登記行為，亦未因此增加被告
    羅紀羚之不利益，本不在民法第244 條擬為保護之債務人清
    償能力範圍內，難認有害及原告之債權，從而，原告依民法
    第244 條第1 項、第4 項規定，請求撤銷被告等人就被繼承
    人羅嗣焜所留之系爭房地及存款所為遺產分割協議之債權行
    為，及就系爭房地所為分割繼承登記、系爭存款之移轉交付
    之物權行為，及請求被告丁○○○應將系爭房地於101年4月18
    日以登記原因為分割繼承所為之所有權移轉登記塗銷，及被
    告等人就附表所示之存款，應回復被告渠等公同共有，即非
    正當有據，不應准許，應予駁回。
四、本件事證已臻明確，兩造其餘攻擊防禦方法及所舉證據，經
    審酌結果，與本件判決結論均無影響，爰不一一論述，附此
    敘明。
五、據上論結，本件原告之訴為無理由，依民事訴訟法第436 條
    第2項、第385條第1項前段、第78條、第87條第1 項，判決
    如主文。
中　　華　　民　　國　　110 　年　　9 　　月　　24　　日
                     臺灣臺中地方法院臺中簡易庭
                                  法　官　張清洲
附表：
編號 項目 金額 （新臺幣） 繼承人姓名及繼承持份 1 台灣銀行股份有限公司西屯分行定存 794,000元 丁○○○ 全部 2 台灣銀行股份有限公司西屯分行 142,925元 丁○○○ 全部 3 逢甲郵局 15,000元 丁○○○ 全部  12,000元 乙○○  1,000元 丙○○  1,000元 羅紀羚即羅翊如  1,000元 
　　　
以上為正本係照原本作成。
如不服本判決，應於送達後20日內，向本院提出上訴狀並表明上
訴理由，如於本判決宣示後送達前提起上訴者，應於判決送達後
20日內補提上訴理由書（須附繕本）。如委任律師提起上訴者，
應一併繳納上訴審裁判費。
中　　華　　民　　國　　110 　年　　9 　　月　　24　　日
                                  書記官  何惠文